臺灣高等法院臺中分院刑事判決　　　 100年度上訴字第2202號
上　訴　人
即　被　告　江佳鴻
上列上訴人因違反毒品危害防制條例案件，不服臺灣彰化地方法
院100年度訴字第1037號中華民國100年9月2日第一審判決（起訴
案號：臺灣彰化地方法院檢察署100年度毒偵字第1078號），提
起上訴，本院判決如下：
    主  文
原判決撤銷。
    理  由
一、按檢察官代表國家提起公訴，依檢察一體原則，到庭實行公
    訴之檢察官如發現起訴書認事用法有明顯錯誤，固得本於自
    己確信之法律見解，於論告時變更起訴之法條，或另為其他
    適當之主張。然刑事訴訟之審判，係採彈劾主義，亦即不告
    不理原則，法院對於被告之行為，應受審判之對象（範圍）
    ，乃指起訴書（或自訴狀）所記載之被告「犯罪事實」（包
    括與之有連續犯、想像競合犯、牽連犯等具有同一案件關係
    之犯罪事實）而言。起訴係一種訴訟上之請求，犯罪已經起
    訴，產生訴訟繫屬及訴訟關係，法院即有審判之權利及義務
    。是以若起訴書犯罪事實欄內，對此項行為已予以記載，即
    為法院應予審判之對象。審判之事實範圍，既以起訴之事實
   （包括擴張之事實）為範圍，如事實已經起訴而未予裁判，
    自屬違背法令，此觀刑事訴訟法第379條第12款規定自明。
    訴經提起後，如符合同法第265條之規定，固許檢察官得為
    訴之追加，但仍以舊訴之存在為前提；必要時，檢察官亦得
    依同法第269條規定，以「撤回書」敘述理由請求撤回起訴
    ；惟單一案件之事實，僅就一部分事實撤回起訴，基於審判
    不可分之關係，並不生撤回效力，而犯罪事實之一部減縮（
    即起訴事實大於判決事實），應分別情形於理由內為說明，
    刑事訴訟法對此尚無所謂擬制撤回起訴之規定。又本法亦無
    如民事訴訟法設有訴之變更之規定，得許檢察官就其所起訴
    之被告或犯罪事實加以變更，其聲請變更，除係具有另一訴
    訟之情形，應分別辦理外，並不生訴訟法上之效力，法院自
    不受其拘束。司法審判實務中，到庭實行公訴之檢察官於其
    提出之「論告書」或於言詞辯論時所為之主張或陳述，常有
    與起訴書所載犯罪事實不盡相同之情形。於此，應先究明其
    論告時之所述，究屬訴之追加、撤回或變更範疇，抑或原本
    係屬於起訴效力所及之他部事實之擴張、或起訴事實之一部
    減縮，而異其處理方式（如屬後者事實之擴張、減縮，應僅
    在促使法院之注意，非屬訴訟上之請求）。除撤回起訴已生
    效力，其訴訟關係已不存在，法院無從加以裁判外，其他各
    種情形，法院自不得僅就檢察官論告時所陳述或主張之事實
    為裁判，而置原起訴事實於不顧。最高法院95年度台上字
    第2633號判決意旨可資參照。
二、本件被告江佳鴻施用毒品犯行，原起訴書係以：「被告基於
    施用第一級毒品海洛因之犯意，於民國100年5月8日上午6時
    許，在彰化縣員林鎮員林公園廁所內，以將海洛因置入針筒
    內摻水稀釋後注射身體血管之方式，施用第一級毒品海洛因
    1 次；另基於施用第二級毒品甲基安非他命之犯意，於100
    年5 月7日下午某時，在其位於彰化縣員林鎮○○里○○○
    街○段57巷38弄8號住所房間內，以將甲基安非他命置於玻璃
    管內燒烤產生煙霧吸食之方式，施用第二級毒品甲基安非他
    命1次。嗣於嗣於同年5月12日上午7時30分許，為警持搜索
    票在其上址住所查獲。認被告涉犯毒品危害防制條例第10條
    第1項之施用第一級毒品及同條例第10條第2項之施用第二級
    毒品罪嫌。其所犯上開2罪間，犯意各別，罪名互殊，請予
    分論併罰。」原審判決則以公訴檢察官蒞庭時已當庭更正犯
    罪事實（見原審卷第34頁背面），為「被告基於施用第一級
    毒品海洛因及第二級毒品甲基安非他命之犯意，於100年5月
    11日某時，在其位於彰化縣員林鎮○○里○○○街○段57巷
    38弄8號住處，以將第一級毒品海洛因、第二級毒品甲基安
    非他命混和一起置入注射針筒內加水後，再以針筒注射之方
    式，同時施用第一級毒品海洛因及第二級毒品甲基安非他命
    1次。」認檢察官原起訴被告先後分別施用第一級、第二級
    毒品之犯罪事實，業已變更為被告同時施用第一級、第二級
    毒品，為無不合，並就更正後之犯罪事實逕予判決，固非無
    見。惟查：
  (一)依臺灣彰化地方法院檢察署100年度毒偵字第1078號偵查卷
    宗，被告於100年5月12日警詢係供稱：100年5月8日上午約6
    時許，在員林鎮員林公園公共廁所內，以注射針筒施打毒品
    海洛因。100年5月7日下午2時許，在其家裡房間內，以玻璃
    球加入甲基安非他命以火燒烤吸食等語（見偵查卷第28頁背
    面）。復於同日檢察官偵訊中供述：（最後一次施用毒品情
    形？）100年5月8日早上6點多，在員林公園廁所內注射海洛
    因，100年5月7日下午，在家中房間內以玻璃管燒烤吸食甲
    基安非他命等語（見同上卷第49頁）。並有100年5月12日上
    午7時30分許，為警持搜索票在其上址住處查扣之第一級毒
    品海洛因1包（淨重0.1190公克）、第二級毒品甲基安非他
    命1包（毛重0.27公克）、注射針筒3支在案，及彰化縣警察
    局員林分局偵查隊檢驗尿液代號與真實姓名對照表各1份及
    查獲現場照片4張附卷可稽。則本件公訴意旨就「被告於100
    年5月8日上午6時許，施用第一級毒品海洛因1次；另於100
    年5月7日下午某時，施用第二級毒品甲基安非他命1次」之
    分別施用第一級、第二級毒品犯行，顯本於偵查卷內證據資
    料予以明確記載，此即為法院應予審判之對象，法院即有審
    判之權利及義務。
  (二)又訴訟程序中，於其應為訴訟行為而使訴訟狀態為一定之推
    移後，固發生一定之確定狀態；該訴訟行為如有錯誤，就法
    的安定性與具體的妥當性兩者予以適當之衡量而定之，依按
    司法院大法官會議釋字第43號解釋之精神，如不影響於全案
    情節與判決之本旨者，方得予以更正。本件被告既有上開施
    用第一級、第二級毒品之行為，則原起訴書所起訴之事實與
    被告是否另於「100年5月11日某時，同時施用第一級毒品海
    洛因及第二級毒品甲基安非他命」乙事，不僅時間不同，地
    點部分不同（起訴施用第一級毒品海洛因之地點，在員林鎮
    員林公園廁所內，與判決書認定在被告住處施用之地點不同
    ），而且起訴之犯罪事實係被告分2日先後施用毒品，原審
    判決之事實係被告於同1日同時施用第一級、第二級毒品，
    其行為態樣也有所不同，兩者顯係不同之事實，實非蒞庭實
    行公訴之檢察官得以口頭更正之方式為之，本法亦無如民事
    訴訟法設有訴之變更之規定，得許檢察官就其所起訴之被告
    或犯罪事實加以變更，其於審理時口頭更正起訴事實，與原
    起訴事實既非同一，自不得予以更正，上開更正，並不生訴
    訟法上之效力，法院亦不受其拘束。
  (三)況依94年2月2日修正、於95年7月1日施行之刑法，已刪除牽
    連犯、連續犯等裁判上一罪關係之規定。是以，本件公訴人
    到庭所為之更正，既不生更正之效力，該當庭更正之事實，
    未經起訴，法院自無從加以裁判。原審未審究及此，竟以「
    檢察官原起訴被告分別施用第一級、第二級毒品之犯罪事實
    ，業經當庭更正為原審判決書所載同時施用第一級、第二級
    毒品之犯罪事實」為由，對於未經起訴之100年5月11日施用
    第一級、第二級毒品犯罪事實進行審判，反而未就已起訴「
    100年5月8日施用第一級毒品海洛因1次；另於100年5月7日
    施用第二級毒品甲基安非他命1次」之施用第一級、第二級
    毒品犯罪事實進行審判，【顯有未受請求之事項予以判決，
    及已受請求之事項未予判決之違法】。
  (四)被告上訴意旨雖未指摘及此，惟原判決既有上開可議之處，
    且係訴外裁判，雖自始不生效力，惟因仍具有實體裁判之形
    式，參照司法院釋字第271號解釋意旨，自應由本院將此部
    分撤銷，使回復未判決前之狀態。至於已經起訴而漏未裁判
    之部分，既未經原審判決，自不在上訴範圍內，本院無從加
    以審判，且該漏未裁判部分仍在原審法院繫屬中，自應由本
    院將本件全部案卷函送原審法院繼續審理，併此敘明。
據上論結，應依刑事訴訟法第369條第1項前段，判決如主文。
本案經檢察官李斌到庭執行職務。
中    華    民    國   100    年    12    月    20    日
            刑事第九庭    審判長法  官  劉  登  俊
                                法  官  陳  得  利
                                法  官  陳  宏  卿
以上正本證明與原本無異。
如不服本判決應於收受送達後10日內向本院提出上訴書狀，其未
敘述上訴之理由者，並得於提起上訴後10日內向本院補提理由書
（均須按他造當事人之人數附繕本）「切勿逕送上級法院」。

                                書記官  林  振  甫
中    華    民    國   100    年    12    月    20    日